【裁判字號】    95,上,206
【裁判日期】    970318
【裁判案由】    拆屋還地等
【裁判全文】
臺灣高等法院高雄分院民事判決           95年度上字第206號
上  訴  人
即被上訴人  交通部高雄港務局
法定代理人  申○○
訴訟代理人  王伊忱律師
            陳景裕律師
            鄭美玲律師
上  訴  人  寅○○
            壬○○
被上訴人    午○○
            丁○○
            丙○○
            卯○○
            未○○○
            癸○○○○○○
            戊○○
            甲○○
            子○○
            丑○○
            巳○○○
            辰○○
            庚○○
            乙○○
前列十六人共同
訴訟代理人  史乃文律師
複代理人    楊貞瑾律師
上列當事人間請求拆屋還地等事件，上訴人對於民國95年8 月18
日臺灣高雄地方法院93年度訴字第1811號第一審判決提起上訴，
本院於97年3 月4 日言詞辯論終結，判決如下：
    主      文
原判決關於上訴人寅○○、壬○○敗訴部分，及該部分假執行之
宣告，暨命負擔訴訟費用之裁判均廢棄。
上開廢棄部分，被上訴人交通部高雄港務局在第一審之訴駁回。
上訴人交通部高雄港務局之上訴駁回。
第一審關於命上訴人寅○○、壬○○負擔訴訟費用部分，及第二
審訴訟費用，均由上訴人交通部高雄港務局負擔。
    事實及理由
一、上訴人即被上訴人交通部高雄港務局（下稱港務局）主張：
    被上訴人午○○、子○○、丑○○、巳○○○、辰○○、庚
    ○○、乙○○、莊育維、卯○○、未○○○、戊○○、甲○
    ○、丁○○、丙○○（下稱午○○等14人），及上訴人寅○
    ○、壬○○（下稱寅○○等2 人），各自所占有系爭坐落高
    雄市○○區○○段1178地號土地（重測前為中洲段1-118 地
    號，下稱系爭土地）上如原判決所附複丈成果圖及附表一（
    下稱附表一）所示（除編號3 、4 、14號外，以下同）各建
    物（下稱系爭建物）基地面積共計1541.1平方公尺，系爭土
    地係於64年1 月間登記為台灣省所有，嗣於88年8 月20日登
    記為中華民國所有並由伊所管理之土地，被上訴人午○○等
    14人及上訴人寅○○等2 人並無所有權或其他得使用系爭土
    地的權利，竟無權占用系爭土地而在其上搭蓋系爭建物使用
    ，被上訴人午○○等14人及上訴人寅○○等2 人自應拆除系
    爭建物，返還系爭土地予伊。又被上訴人午○○等14人及上
    訴人寅○○等2 人無權占用系爭土地，依社會通常觀念應獲
    有相當於租金之利益，致伊受有損害，因其等占有之時間久
    遠，無法盡予追償，故請求其等返還起訴前5 年至歸還伊上
    開占有系爭土地時為止，相當於法定最高限額之租金。爰基
    於所有權及不當得利法律關係，求為命：(一)被上訴人午○○
    等14人及上訴人莊寅○○等2 人應將系爭土地上如附表一所
    示搭蓋之系爭建物拆除，並將占用土地部分返還予伊；(二)被
    上訴人午○○等14人及上訴人寅○○等2 人應各給付伊如原
    判決附表二（下稱附表二）所示（除編號3 、4 、14號外）
    之損害金額，及自起訴狀繕本送達之翌日起至清償日止，按
    年息5%計算之利息；(三)自民國93年9 月1 日起至交還土地之
    日止，按月給付伊如原判決附表三（下稱附表三）所示（除
    編號3 、4 、14號外）之金額等情。原審為命上訴人寅○○
    等2 人應將系爭土地上之建物拆除，返還予上訴人港務局，
    及應給付上訴人港務局如原判決主文第四項、第八項所示金
    額，並駁回上訴人港務局其餘部分之訴之判決。其上訴聲明
    求為判決：(一)原判決關於駁回上訴人後開第二項至第十四項
    請求部分廢棄。(二)被上訴人丑○○應將坐落高雄市○○區○
    ○段1178地號土地上如附圖一（按即原判決附圖一，下同）
    所示編號二十區域面積86平方公尺之門牌號碼高雄市旗津區
    中洲巷68-16 號之建物拆除，並將所占用之該部分土地返還
    予上訴人；且應給付上訴人新台幣4 萬3,287 元及自起訴狀
    繕本送達之翌日起至清償日止，按年息5%計算之利息，並自
    民國93年9 月1 日起至拆除交還上開土地之日止，按月給付
    上訴人新台幣753 元。(三)被上訴人子○○應將座落高雄市○
    ○區○○段1178地號土地上如附圖一所示編號十九區域面積
    62平方公尺之門牌號碼高雄市旗津區中洲巷68-3號之建物拆
    除，並將所占用之該部分土地返還予上訴人；且應給付上訴
    人新台幣3 萬1,207 元及自起訴狀繕本送達之翌日起至清償
    日止，按年息5%計算之利息，並自民國93年9 月1 日起至拆
    除交還上開土地之日止，按月給付上訴人新台幣543 元。(四)
    被上訴人午○○應將座落高雄市○○區○○段1178地號土地
    上如附圖一所示編號三十二區域面積88平方公尺之門牌號碼
    高雄市旗津區中洲巷68-13 號之建物及編號三十三區域面積
    89平方公尺之門牌號碼高雄市旗津區中洲巷68-1 2號之建物
    拆除，並將所占用之該部分土地返還予上訴人；且應給付上
    訴人新台幣8 萬9,090 元及自起訴狀繕本送達之翌日起至清
    償日止，按年息5%計算之利息，並自民國93年9 月1 日起至
    拆除交還上開土地之日止，按月給付上訴人新台幣1,549 元
    。(五)被上訴人卯○○應將座落高雄市○○區○○段1178地號
    土地上如附圖一所示編號三十七區域面積87平方公尺之門牌
    號碼高雄市旗津區中洲巷68-8號之建物拆除，並將所占用之
    該部分土地返還予上訴人；且應給付上訴人新台幣4 萬3,79
    0 元及自起訴狀繕本送達之翌日起至清償日止，按年息5%計
    算之利息，並自民國93年9 月1 日起至拆除交還上開土地之
    日止，按月給付上訴人新台幣761 元。(六)被上訴人莊育維應
    將座落高雄市○○區○○段1178地號土地上如附圖一所示編
    號三十四區域面積87平方公尺之門牌號碼高雄市旗津區中洲
    巷68-11 號之建物拆除，並將所占用之該部分土地返還予上
    訴人；且應給付上訴人新台幣4 萬3,790 元及自起訴狀繕本
    送達之翌日起至清償日止，按年息5%計算之利息，並自民國
    93年9 月1 日起至拆除交還上開土地之日止，按月給付上訴
    人新台幣761 元。(七)被上訴人未○○○應將座落高雄市○○
    區○○段1178地號土地上如附圖一所示編號三十六區域面積
    87平方公尺之門牌號碼高雄市旗津區中洲巷68-9號之建物拆
    除，並將所占用之該部分土地返還予上訴人；且應給付上訴
    人新台幣4 萬3,790 元及自起訴狀繕本送達之翌日起至清償
    日止，按年息5%計算之利息，並自民國93年9 月1 日起至拆
    除交還上開土地之日止，按月給付上訴人新台幣761 元。(八)
    被上訴人戊○○應將座落高雄市○○區○○段1178地號土地
    上如附圖一所示編號三十八區域面積87平方公尺之門牌號碼
    高雄市旗津區中洲巷68-7號之建物拆除，並將所占用之該部
    分土地返還予上訴人；且應給付上訴人新台幣4 萬3,790 元
    及自起訴狀繕本送達之翌日起至清償日止，按年息5%計算之
    利息，並自民國93年9 月1 日起至拆除交還上開土地之日止
    ，按月給付上訴人新台幣761 元。(九)被上訴人庚○○應將座
    落高雄市○○區○○段1178地號土地上如附圖一所示編號三
    十九區域面積86平方公尺之門牌號碼高雄市旗津區中洲巷68
    -6號之建物拆除，並將所占用之該部分土地返還予上訴人；
    且應給付上訴人新台幣4 萬3,287 元及自起訴狀繕本送達之
    翌日起至清償日止，按年息5%計算之利息，並自民國93 年9
    月1 日起至拆除交還上開土地之日止，按月給付上訴人新台
    幣753 元。(十)被上訴人呂昆玄應將座落高雄市○○區○○段
    1178地號土地上如附圖一所示編號四十一區域面積88平方公
    尺之門牌號碼高雄市旗津區中洲巷68-4號之建物拆除，並將
    所占用之該部分土地返還予上訴人；且應給付上訴人新台幣
    4 萬4,293 元及自起訴狀繕本送達之翌日起至清償日止，按
    年息5%計算之利息，並自民國93年9 月1 日起至拆除交還上
    開土地之日止，按月給付上訴人新台幣770 元。(十一)被上訴人
    巳○○○、辰○○應將座落高雄市○○區○○段1178地號土
    地上如附圖一所示編號四十區域面積86平方公尺之門牌號碼
    高雄市旗津區中洲巷68-5號之建物拆除，並將所占用之該部
    分土地返還予上訴人；且應連帶給付上訴人新台幣4 萬3,28
    7 元及自起訴狀繕本送達之翌日起至清償日止，按年息5%計
    算之利息，並自民國93年9 月1 日起至拆除交還上開土地之
    日止，按月連帶給付上訴人新台幣753 元。(十二)被上訴人乙○
    ○應將座落高雄市○○區○○段1178地號土地上如附圖一所
    示編號三十五區域面積92平方公尺之門牌號碼高雄市旗津區
    中洲巷68-10 號之建物拆除，並將所占用之該部分土地返還
    予上訴人；且應給付上訴人新台幣4 萬6,307 元及自起訴狀
    繕本送達之翌日起至清償日止，按年息5%計算之利息，並自
    民國93年9 月1 日起至拆除交還上開土地之日止，按月給付
    上訴人新台幣805 元。(十三)被上訴人丁○○應將坐落高雄市○
    ○區○○段1178地號土地上如附圖一所示編號三十一區域面
    積86平方公尺之門牌號碼高雄市旗津區中洲巷68-14 號之建
    物拆除，並將所占用之該部分土地返還予上訴人；且應給付
    上訴人新台幣4 萬3,287 元及自起訴狀繕本送達之翌日起至
    清償日止，按年息5%計算之利息，並自民國93年9 月1 日起
    至拆除交還上開土地之日止，按月給付上訴人新台幣753 元
    。(十四)被上訴人丙○○應將坐落高雄市○○區○○段1178地號
    土地上如附圖一所示編號三十區域面積92平方公尺之門牌號
    碼高雄市旗津區中洲巷68-15 號之建物拆除，並將所占用之
    該部分土地返還予上訴人；且應給付上訴人新台幣4 萬6,30
    7 元及自起訴狀繕本送達之翌日起至清償日止，按年息5%計
    算之利息，並自民國93年9 月1 日起至拆除交還上開土地之
    日止，按月給付上訴人新台幣805 元。(十五)第一、二審訴訟費
    用由被上訴人等負擔。(十六)願供擔保，請准宣告假執行。對於
    上訴人寅○○等2 人之上訴，其答辯聲明：寅○○等2 人之
    上訴駁回。
二、被上訴人午○○等14人及上訴人壬○○、寅○○則以：
  (一)按因不動產所有權，除法律有規定外，不因政府頒布命令，
    而生得喪變更之效力，系爭土地固係於64年1 月3 日辦理所
    有權登記，惟上開登記之辦理僅係依據內政部63年11月間核
    定將包括系爭土地在內之旗津新七船渠至第二港口一帶列為
    港埠用地之行政命令所為行為，純係行政機關行政命令所為
    之登記，並非基於法律行為所取得之所有，縱登記為國有，
    亦不生中華民國取得所有權之效力。且系爭土地於登記為中
    華民國所有前，因訴外人高雄市政府於62年12月間辦理中洲
    渡輪碼頭通外道路工程，需拆除牴觸戶被上訴人子○○、丁
    ○○及訴外人莊丁周、黃石生、葉連益、洪順意、葉登玉、
    葉登文、莊天生、呂洪實、莊學賢、莊員轟、洪秋良、葉順
    從、莊龍德、莊天賞、莊天印、洪篡、洪課等人（下稱牴觸
    戶）合法使用之房地，即由高雄市旗津區公所於62年12月18
    日下午2 時30分召開協調會議，並於63年1 月11日及1 月30
    日分別發函予各牴觸戶儘速辦理拆屋補償請款手續，惟當時
    牴觸戶對補償之事仍有爭執，因此高雄市政府即於63年2 月
    25日與牴觸戶召開「旗津區中洲貨運碼頭道路工程牴觸戶土
    地分配協調會」（以下簡稱土地分配協調會），會中達成「
    牴觸拆除房屋超過10坪以上者分配1 間土地，未超過者半間
    土地，按照土地分配圖1 、2 保留分配子○○、莊丁周，其
    餘公開抽籤……」等「以地易地」方式分配部分系爭土地予
    上開牴觸戶之結論，由於被上訴人午○○、丑○○、子○○
    、巳○○○、辰○○、庚○○、乙○○、莊育維、卯○○、
    郭秀英、甲○○、戊○○等12人及上訴人寅○○、壬○○等
    2 人，分別因繼受上開牴觸戶之使用系爭土地權利而取得上
    開牴觸戶所受分配土地之占有，是系爭土地在登記為中華民
    國所有前，即因政府之行政處分而由上列各人取得所有權。
    固然前開土地分配協調會非由上訴人港務局所召開，然基於
    行政一體之原則，上訴人港務局與訴外人高雄市政府均在中
    華民國行政體系下之行政機關，渠等之行政作為均為公權力
    之行使，上訴人港務局不得以訴外人高雄市政府無占有使用
    系爭土地之權利而推卸責任，況且系爭土地是在土地分配協
    調會抽籤完成後才登記為中華民國所有，在登記前上訴人港
    務局並無管理使用系爭土地之權，因之在系爭土地登記前由
    訴外人高雄市政府分配系爭土地予被上訴人午○○等12人及
    上訴人壬○○、寅○○等2 人，此為訴外人高雄市政府基於
    授益之行政處分而由被上訴人午○○等12人及上訴人壬○○
    、寅○○等2 人取得合法之占有使用權利，並非無權占有。
    至被上訴人丁○○於訴外人高雄市政府召開前揭土地分配協
    調會前，即因民俗分家為獨立1 戶，因此擁有牴觸戶之房屋
    、土地，故於該決議紀錄上明白記載有「丁○○」；而被上
    訴人丙○○係牴觸戶洪篡之兒子，且當時因未滿20歲而與洪
    篡共住1 戶，因此上開決議固僅載有「洪篡」，事實上決議
    之原意應係承認共居之家屬亦係合法之系爭土地使用權人，
    是伊等2 人在系爭土地上興建現占有之建物係有正當權源等
    語，資為抗辯。其等14人之答辯聲明：上訴駁回。
  (二)上訴人寅○○等2 人另補稱：其2 人之父莊天印亦為前開所
    述牴觸戶之一，故本案之牴觸戶應為16戶，包括上訴人寅○
    ○等2 人在內，即伊等使用附圖一編號17、18號及原判決附
    圖二編號Ａ、Ｂ所示土地，應包括在內等語。其上訴聲明求
    為判決：(一)原判決關於命上訴人拆屋還地及給付本息暨其假
    執行之宣告，並命上訴人負擔訴訟費用之裁判均廢棄。(二)上
    開廢棄部分，被上訴人在第一審之訴及假執行之聲請均駁回
    。(三)第一、二審訴訟費用由被上訴人負擔。
三、兩造不爭執事項：
（一）63年2 月25日因訴外人高雄市政府開闢旗津區中洲貨運碼
      頭道路工程牴觸戶子○○、莊丁周、黃石生、葉連益、洪
      順意、葉登玉、葉登文、莊天生、洪呂實、莊學賢、莊員
      轟、洪秋良、葉順從、莊龍德、丁○○、莊天賞、莊天印
      、洪篡、洪琛與會，並獲分配土地，土地的分配方法係抵
      觸拆除房屋超過10坪以上者分配1 間土地，未超過者為半
      間土地，當場出席的行政機關計有訴外人高雄市政府、高
      雄市旗津區公所、中洲派出所及上訴人港務局（以下簡稱
      訴外人高雄市政府及相關行政機關）。
（二）系爭土地係於64年1 月3 日登記為中華民國所有，管理機
      關登記為上訴人港務局，有土地登記謄本可稽（見本院卷
      第195~199 頁）。又被上訴人午○○等14人及上訴人寅○
      ○等2 人係分別占有使用如原判決附圖一、附圖二所示編
      號之土地。
四、茲兩造所爭執之事項為：(一)牴觸戶16戶（即旗津區中洲貨運
    碼頭道路工程牴觸戶）是否無權占有系爭土地？（按：一審
    爭點第1 點部分業據被上訴人午○○等14人及上訴人寅○○
    、壬○○之共同訴訟代理人史乃文律師當庭表示不再主張，
    見本院卷第100 頁。另一審爭點第2 點部分則因被上訴人辛
    ○○、己○○已與上訴人港務局達成和解，不再論列。）(二)
    上訴人港務局請求之損害金額是否合理？
五、本院判斷如下：
（一）牴觸戶16戶是否無權占有系爭土地？
  １、按稱租賃者，謂當事人約定，一方以物租與他方使用收益
      ，他方支付租金之契約。前項租金，得以金錢或租賃物之
      孳息充之，民法第421 條定有明文。「惟民法雖稱為租金
      ，係以普通之情形為標準而為規定，並不限於金錢給付，
      得以現物給付，故因使用租賃物而支付之對價，即為租金
      ，其約定之名稱如何，原非所問」（最高法院46年度台上
      字第519 號判例參照）。次按租用建築房屋之基地，除因
      契約年限屆滿、承租人以基地供違反法令之使用、承租人
      轉租基地於他人、承租人積欠租金額，除以擔保現金抵償
      外，達2 年以上、承租人違反租賃契約情形時，不得收回
      ，亦為土地法第103 條所明定。
  ２、查，系爭土地於登記為中華民國所有前，因高雄市政府辦
      理中洲渡輪碼頭通外道路工程，需拆除原於中洲渡輪碼頭
      道路預定地上牴觸戶所搭蓋未登記之建物，首先由高雄市
      旗津區公所分別發函予各牴觸戶儘速辦理拆屋補償請款手
      續，惟當時牴觸戶對於政府應如何補償始拆屋遷讓土地發
      生爭執，故由高雄市旗津區公所發函予高雄市政府、上訴
      人港務局、民意代表、中洲派出所、各牴觸戶，於63年2
      月25日與牴觸戶召開土地分配協調會，會議主席為當時之
      旗津區公所區長林茂松，會中達成牴觸拆除房屋超過10坪
      以上者分配1 間土地，未超過者半間土地，除按照土地分
      配圖分配予子○○、莊丁周，並由其餘牴觸戶公開抽籤分
      配系爭土地上得占有使用之土地等結論，此有高雄市旗津
      區公所63年1 月11日高市旗區財字第213 號函、63年1 月
      30日旗區財字第50 4號函、63年2 月26日旗區財字第1292
      號函、土地分配協調會紀錄為據（見原審卷(一)第152 頁至
      第158 頁），並經原審向高雄市旗津區公所調閱相關資料
      互核無訛，有該所93年10月25日高市旗區經二字第093000
      6599號函附卷足稽（見原審卷(一)第296 頁），上訴人港務
      局對此亦不爭執，應堪信實。當時訴外人高雄市政府及相
      關行政機關係以尚未登記為國家所有之系爭土地，透過非
      單方公法上意思表示之合意協調行為，利用互換土地的方
      式將部分系爭土地（尚未登記國有）換予被上訴人午○○
      等14人及上訴人寅○○及壬○○等2 人（其被繼承人為莊
      天印，如後述）使用而讓牴觸戶占有使用，即牴觸戶占有
      使用系爭土地係以遷讓原占有土地做為相當之對價，則參
      照前開說明及規定，該約定互換方式自非行政機關單方的
      行政處分，且係由上開行政機關以約定之方式與牴觸戶達
      成協議，合意的性質又具有占有使用與對價性，該約定的
      性質應與租賃無異。
  ３、次查，系爭土地位於目前的高雄港區，自日據時期起港內
      即因藏有暗洲，且因養殖牡蠣等原因，以致淺灘增加，即
      使是中式帆船，亦唯有待漲潮時方得進入，此有被上訴人
      子○○、丑○○、巳○○○於原審所提出之日本人吉町太
      郎一之「台灣土木事業調查報告」在卷足稽（見原審卷(一)
      第171 頁），足認包含系爭土地的港區土地，常可能因淤
      積致形成沙洲、淺灘，日久甚至成為新生地，在未經登記
      前固能成為先占的對象，但依前述，訴外人高雄市政府及
      相關行政機關既能排除他人之支配，而將系爭土地分配予
      牴觸戶，足認已為中華民國所能支配的土地，在尚未登記
      決定由何機關任管理人前，自應由中華民國直接管理。換
      言之，上開訴外人高雄市政府及相關行政機關與牴觸戶間
      的合意，實際上係為解決訴外人高雄市○○道路工程拆除
      補償之公法上目的，而逕行以當時尚未登記為國家所有但
      國家仍可支配的系爭土地，供牴觸戶使用方式代替其應行
      之補償義務，故上開訴外人高雄市政府及相關行政機關出
      租非屬其登記管理之土地，係屬為國家管理土地之行為，
      可認上開租賃契約之出租人應為中華民國而非當時協調的
      訴外人高雄市政府及相關行政機關，是上訴人港務局此後
      因登記為系爭土地的管理人，關於所有權之行使，因中華
      民國為上述租賃契約之主體，自應受上開租賃契約之拘束
      。其以系爭土地管理人身分否認上開租賃契約之效力，自
      無可採。
  ４、再查，被上訴人午○○等12人（除丁○○、丙○○2 人外
      ）分別因繼受上開牴觸戶之使用系爭土地權利而取得上開
      牴觸戶所受分配土地之占有。被上訴人丁○○於高雄市政
      府召開前揭土地分配協調會前，即因民俗分家為獨立1 戶
      ；而被上訴人丙○○係牴觸戶洪篡之兒子，且當時因未滿
      20歲而與洪篡共住1 戶，均係因當時承租或嗣後承繼租賃
      契約之承租人地位而占有系爭土地。又訴外人莊天印係上
      訴人寅○○、壬○○之父，有戶籍謄本影本在卷可稽（見
      本院卷第140 、141 頁），而莊天印所居住之祖厝係中洲
      貨運碼頭道路工程之牴觸戶之一（見本院卷第142 頁），
      上訴人寅○○及壬○○等2 人，自因繼受牴觸戶莊天印之
      使用系爭土地權利而取得上開牴觸戶所受分配土地之占有
      等情，有原法院於履勘現場後測繪現場圖被上訴人午○○
      等12人、上訴人寅○○、壬○○等2 人及被上訴人丁○○
      、丙○○等2 人均居住高雄市中洲巷68-3至68-15 號等連
      號處所，核與上開土地分配協調會所附分配圖相符，堪資
      佐證，應足為認定之依據。又由高雄市政府協調牴觸戶遷
      徒並抽籤分配土地，依高雄市政府工務局土木工程課於63
      年9 月17日所繪製之分配租地位置圖（見本院卷第143 頁
      ）觀之，顯示在被上訴人子○○分配之編號1 土地之後方
      即為編號15，而編號15之牴觸戶為莊天印，且編號15之寬
      度共為9.54公尺，並各區分為4.77公尺，略大於其他被上
      訴人之一成寬度3.8 公尺，因之計算牴觸戶之戶數應為16
      戶。另查牴觸戶經高雄市政府分配之結果為16戶後，無論
      在64年1 月14日所召開之「中洲輪渡碼頭開闢道路牴觸戶
      遷建土地協商會」（見本院卷第144 頁），或者之後高雄
      市政府於64年3 月27日發給台灣省政府之函文（見本院卷
      第14 6頁），均一再提及「牴觸之住戶16戶」、「新建之
      16戶」、「中洲貨運碼頭道路牴觸戶16戶遷移新址」、「
      中洲輪渡碼頭牴觸戶16戶遷建事」、「該16戶牴觸戶」等
      語，又觀之由高雄市政府工務局土木工程課所繪製位置圖
      與原審判決複丈圖相比較，位置圖之編號15即為複丈圖之
      編號17及18，而複丈圖之編號17及18之占有人即為上訴人
      寅○○及壬○○，堪信本件牴觸戶應為16戶。是依上述，
      上訴人港務局既因登記為國有系爭土地的管理人而行使系
      爭土地的所有權，即應受上開租賃契約之拘束，在未經合
      法終止該租賃契約前，承認被上訴人午○○等14人（即前
      述之午○○等12人及丁○○、丙○○等2 人）、及上訴人
      寅○○、壬○○等2 人，皆具有合法占有使用系爭土地上
      所占有部分之權利。
  ５、依上開土地分配協調會的結論係供各牴觸戶租用系爭土地
      以做為建築房屋之基地，且雙方於會議中並未明確訂明該
      租賃契約之年限，並因承租之牴觸戶業因提供原占有土地
      予訴外人高雄市政府做為租金之對價，故亦無積欠租金之
      情事，此外上訴人港務局亦未主張被上訴人午○○等14人
      、上訴人寅○○等2 人有何將各自占有系爭土地部分供違
      反法令之使用、轉租或違反租賃契約情形，依上述土地法
      之規定，上訴人港務局本件起訴即使有要求被上訴人午○
      ○等14人及上訴人寅○○等2 人不得繼續承租使用之意思
      ，依法亦不得收回，是上訴人港務局請求被上訴人午○○
      等14人及上訴人寅○○等2 人應拆除所搭蓋於系爭土地上
      之房屋並將所占有土地部分返還予伊，尚非有據。
（二）上訴人港務局請求之損害金額是否合理？
      查上訴人港務局係依不當得利之法律關係，請求被上訴人
      午○○等14人及上訴人寅○○等2 人應返還占有系爭土地
      可能獲得相當於法定最高限額之租金之損害（即原判決附
      表二、附表三之金額），並非請求租金；惟如前述，上訴
      人港務局請求被上訴人午○○等14人及上訴人寅○○等2
      人拆除所搭蓋於系爭土地上之房屋並將所占有土地返還，
      既無理由，則其請求此部分之損害金亦無從准許。
六、綜據上述，原審就上訴人港務局請求被上訴人午○○等14人
    拆屋還地及給付損害金部分為被上訴人敗訴判決，並無違誤
    ，上訴人港務局上訴意旨求予廢棄改判，非有理由，應予駁
    回。至原審為上訴人寅○○等2 人敗訴判決部分，尚有未洽
    ，上訴人寅○○等2 人上訴意旨指摘原判決此部分不當，求
    予廢棄改判，為有理由，應由本院連同此部分假執行宣告部
    分予以廢棄，並駁回被上訴人此部分在第一審之訴及假執行
    之聲請。
七、據上論結，本件上訴人寅○○等2 人之上訴為有理由，上訴
    人交通部高雄港務局之上訴為無理由，依民事訴訟法第450
    條、第449 條第1 項、第78條，判決如主文。
中    華    民    國    97    年    3     月    18    日
                            民事第一庭
                                審判長法官  黃金石
                                法      官  謝肅珍
                                法      官  林健彥
以上正本證明與原本無異。
如對本判決上訴，須於判決送達後20日內向本院提出上訴狀，其
未表明上訴理由者，應於上訴後20日內向本院提出上訴理由書（
均須按他造當事人之人數附繕本）。上訴時應提出委任律師或具
有律師資格之人之委任狀，並依附註條文規定辦理。
中    華    民    國    97    年    3     月    18    日
                                書  記  官  魏文常
附註：
民事訴訟法第466 條之1 ：
對於第二審判決上訴，上訴人應委任律師為訴訟代理人，但上訴
人或其法定代理人具有律師資格者，不在此限。
上訴人之配偶、三親等內之血親、二親等內之姻親，或上訴人為
法人、中央或地方機關時，其所屬專任人員具有律師資格並經法
院認適當者，亦得為第三審訴訟代理人。
第1 項但書及第2 項情形，應於提起上訴或委任時釋明之。


司法院資訊處製作；財團法人民間司法改革基金會備份。
